臺灣新竹地方法院民事判決
110年度家繼訴字第5號
原      告  范李查妹
訴訟代理人  鍾儀婷律師
被      告  范集蓮  
被    告兼
訴訟代理人  范綱煥  

被      告  范綱平  
上列當事人間請求分割遺產等事件，本院於民國110年12月1日言
詞辯論終結，判決如下：
    主  文
一、被繼承人范振飄所遺如附表一所示之遺產，應分割如附表一
    「分割方法欄」所示。
二、訴訟費用由原告負擔五分之二，被告范綱煥、范綱平、范集
    蓮各負擔五分之一。
    理  由
壹、程序部分：
一、原告於民國109年10月24日委任鍾儀婷律師向本院提起本件
    訴訟，於109年11月4日繫屬本院等情，有民事起訴狀、委任
    狀附卷可稽。被告范綱平抗辯原告年事已高，應係在受騙之
    情況下提起本件訴訟，故原告並無提起本件訴訟之意思，本
    件起訴不合法等情。經查：
(一)本院命家事調查官就原告本人是否有提起本件訴訟的意思及
    有無訴訟能力等事項進行調查，經家事調查官於110年5月5
    日親自訪視原告本人後，其調查結果略以：本件原告為20年
    生，雖年歲已高，但於訪視過程中其神智清醒，能夠知悉家
    調官訪視目的，對於家調官所詢問的其姓名、年紀、生日、
    子女人數、子女姓名、過去及現在與何人同住及受照顧情形
    等問題，均能正確回應，惟詢問原告訪視當日日期、星期幾
    等問題，原告則無法回答，原告能夠具體表達對於本案意見
    ，稱因為過去長子范綱煥逢年過節都會拿錢回家，以及竹東
    的房子范綱煥出了很多錢等因素，故其願將自己所分得的被
    繼承人范振飄遺產歸范綱煥取得，在觀看范綱煥所提供之委
    任律師過程所錄製的錄影檔時，原告能夠清楚陳述影片中之
    人物是鍾律師，其欲請鍾律師幫忙處理土地的事，综合此次
    訪視所得，原告雖已年邁，但其意識尚屬清醒，對於與己身
    相關之事務，能夠辨識及表達想法，從其陳述内容，評估其
    能夠知悉及理解本案，亦有提起本件訴訟之意思等情，有調
    查報告在卷可參（見本院卷一第154至158頁)，堪認原告於1
    10年5月5日受家事調查官訪視當時，尚能清楚己身事務並為
    表意，且已明確表示有委任鍾儀婷律師提起本件訴訟之意思
    ，應認原告有訴訟能力且有委任訴訟代理人提起本件訴訟之
    真意，是原告委任鍾儀婷律師提起本件訴訟，自無不合法之
    處。
(二)被告范綱平雖抗辯原告完全不知道有本件訴訟等情，並提出
    其於110年6月28日與原告間對話之錄音光碟及譯文為證，惟
    由被告范綱平提出之上開110年6月28日對話內容所示，被告
    范綱平兒子詢問原告：「阿婆你要上法院嗎？阿伯（即被告
    范綱煥）要帶你去法院，你要去嗎？」，原告回答：「去法
    院做什麼事情？」（見本院卷二第21頁），惟由被告范綱平
    提出當日完整對話光碟及譯文內容，當時被告范綱平兒子詢
    問原告是否要去法院後，被告范綱平即稱要載原告回家，其
    後被告范綱平、范綱煥均在針對室內人數是否有違反防疫規
    定、原告要不要跟被告范綱平回家等事項為爭論（見本院卷
    二第11至12頁），可知當日主要並非在針對本件訴訟相關事
    宜進行討論，而係就原告如何照顧、居住於何處之事發生爭
    執，則原告縱使不知道子女間當時爭論何事並提出詢問，亦
    無法據此推論其不知有本件訴訟或自始無委任律師之意思，
    則被告范綱平抗辯原告並無委任律師提起本件訴訟之意思，
    難認可採。
二、次按不變更訴訟標的，而補充或更正事實上或法律上之陳述
    者，非為訴之變更或追加，家事事件法第51條準用民事訴訟
    法第256條定有明文。又民法第1164條規定之遺產分割，其
    目的係為廢止全部遺產公同共有關係，法院為裁判分割時，
    法院得審酌共有物性質、經濟效用等因素為分割，而不受共
    有人主張拘束，故當事人關於遺產範圍、分割方法主張之變
    更、增減，均屬補充或更正法律或事實上之陳述，尚非訴之
    變更、追加。本件原告起訴時原主張其依夫妻剩餘財產差額
    分配請求權向被繼承人取得財產後，被繼承人所遺其餘財產
    按應繼分4分之1比例分配；復以民事變更分割方案狀主張其
    與被告范集蓮願將所分得部分分歸被告范綱煥取得，並更正
    其主張之遺產分割方案（見本院卷一第132至133頁）；復於
    本院110年10月18日言詞辯論期日表示同意按照起訴時原主
    張之方式分割遺產。查原告所為上揭變更聲明，核屬對遺產
    分割方法主張之變更，依上開說明，屬更正事實上之陳述，
    非屬訴之變更、追加，於法並無不合，先予敘明。
貳、實體部分：
一、原告主張：
(一)原告與兩造被繼承人范振飄於40年2月24日結婚，婚後並未
    約定夫妻財產制，依法應適用法定財產制，法定財產制關係
    已於被繼承人范振飄108年12月15日死亡時消滅，故原告有
    權請求分配夫妻剩餘財產。而被繼承人范振飄遺有如附表一
    所示之財產，其中編號2、5、6之土地、編號30之房屋及編
    號31之農會存款（即附表四)，均屬於被繼承人范振飄婚後
    取得且非無償取得之財產，總額為新臺幣（下同)5,820,103
    元，原告於被繼承人范振飄108年12月15日死亡時現存之婚
    後財產則如附表三所示，合計價值為1,450,032元，則原告
    得依民法第1030條之1請求之夫妻剩餘財產差額之半數218萬
    5,035元，佔范振飄如附表四所示婚後財產之比例約為37.54
    %，爰請求將范振飄如附表四所示婚後財產即附表一編號2、
    5、6之土地、編號30房屋、編號31農會存款之37.54%分配給
    原告。
(二)被繼承人范振飄於108年12月15日死亡，其全體繼承人為配
    偶即原告、子女即被告3人，兩造均為被繼承人范振飄之繼
    承人，對於如附表所示一遺產並無不予分割之協議，亦無法
    律規定禁止分割情形，被繼承人范振飄之遺產依其使用目的
    並非不能分割，故原告請求裁判分割系爭遺產，自屬有據。
    而原告依民法第1030條之1規定得向被繼承人范振飄請求夫
    妻財產差額之半數即218萬5,035元，以附表一編號2、5、6
    之土地、編號30房屋、編號31農會存款之37.54%分配給原告
    後，其餘62.46%應由兩造按應繼分比例各4分之1分割，至其
    餘附表一編號1、3、4、7至29之土地部分，則由兩造按應繼
    分比例各4分之1分配。
(三)並聲明：兩造就附表一所示被繼承人范振飄之遺產，其分割
    方法附表一所示分割方欄所示。　　　
二、被告則以：
(一)被告范綱平答辯略以：范振飄所遺不動產應為祖產，並非買
    賣取得，非范振飄之婚後財產，如原告得向范振飄請求夫妻
    剩餘財產分配，不希望再拿錢出來分給原告。被告范綱煥為
    了得到原告繼承之遺產，涉嫌隱瞞、欺騙原告，不同意原告
    、范集蓮將取得之遺產分給被告范綱煥等語。
(二)被告范綱煥、范集蓮均同意原告本件請求。　　　　
三、夫妻剩餘財產分配部分：
(一)按夫妻未以契約訂立夫妻財產制者，除本法另有規定外，以
    法定財產制為其夫妻財產制。又法定財產關係消滅時，夫或
    妻現存之婚後財產，扣除婚姻關係存續中所負債務後，如有
    剩餘，其雙方剩餘財產之差額，應平均分配；但因繼承或其
    他無償取得之財產及慰撫金不在此限，民法第1005條、第10
    30條之1第1項分別定有明文。前揭條文之立法意旨，在於使
    夫妻雙方於婚姻關係存續中所累積之資產，於婚姻關係消滅
    而雙方無法協議財產之分配時，由雙方平均取得，以達男女
    平權，俾免一方於婚姻關係消滅時立於不平等之財產地位。
    次按法定財產制關係消滅時，夫或妻之剩餘財產差額分配請
    求權，乃立法者就夫或妻對家務、教養子女及婚姻共同生活
    貢獻所作之法律上評價；與繼承制度，係因人死亡，由具有
    一定身分之生存者，包括的繼承被繼承人財產上之權利義務
    之規範目的未盡相同，配偶之夫妻剩餘財產差額分配請求權
    與繼承權，性質上本可相互併存；且民法第1030條之1第1項
    規定之分配請求權，於配偶一方先他方死亡時，係屬生存配
    偶本於配偶身分對其以外之繼承人主張之債權，與該生存配
    偶對於先死亡配偶之繼承權，為各別存在之請求權迥然不同
    （最高法院101年度台上字第941號民事裁判參照）。查原告
    與被繼承人范振飄於40年4月24日結婚，婚後未以契約約定
    夫妻財產制，兩造法定財產關係於108年12月15日被繼承人
    死亡時消滅等情，為兩造所不爭執，且兩造均同意以108年1
    2月15日為基準日，計算原告與被繼承人范振飄婚後財產之
    項目及價值，且兩造均同意以國稅遺產免稅證明書所載之金
    額為婚後財產之價值，本院自應受其拘束。
(二)原告及被繼承人范振飄之剩餘財產如下：
１、被繼承人范振飄遺有附表一所示遺產，其中附表一編號2、5
    、6所示土地、編號30所示中豐路3段227號未保存登記建物
    、編號31農會存款157,905元為范振飄之婚後財產等情，業
    據原告提出財政部北區國稅局遺產稅免稅證明書、土地登記
    謄本、新竹縣政府稅務局房屋稅籍證明書、竹東地區農會存
    摺影本等件為證（見本院卷一第22至83頁)，則原告主張范
    振飄有如附表四所示價值共計582萬103元之婚後財產，應屬
    有據。被告范綱平雖抗辯附表一編號2、5、6所示土地為祖
    產，非范振飄之婚後財產等情，惟由上開土地登記謄本及異
    動索引所示，附表一編號2、5、6所示土地確實係范振飄於8
    7年7月31日以買賣為原因取得所有權（見本院卷一第293至3
    20頁），堪認上開土地確實係范振飄婚後買賣取得、並非祖
    產，自應列入范振飄之婚後財產，則被告范綱平上揭所辯，
    委無可採。
２、原告主張其有如附表三所示之婚後財產，業據提出郵局存簿
    儲金簿、郵政定期儲金存單及竹東地區農會活期儲蓄存款存
    摺影本為證（見本案卷一第91至95頁)，被告3人復未就原告
    有附表三所示婚後財產表示不同意見，應認原告有如附表三
    所示價值共145萬32元之婚後財產。
(三)綜上，原告主張其得向范振飄請求夫妻剩餘財產差額之半數
    即2,185,035【計算式：(5,820,103－1,450,032)÷2=2,185,
　　035元】，應屬有據。本院審酌被繼承人所遺財產除附表一
    編號31所示存款15萬7,905元以外，其餘皆為不動產，惟被
    繼承人所遺財產中之存款顯然不足以支付原告得請求之上開
    剩餘財產分配金額，被告范綱平復表示希望不要再拿錢出來
    分給原告等語（見本院卷二第27頁），而原告主張其得向被
    繼承人請求之夫妻剩餘財產分配金額，佔被繼承人范振飄如
    附表四所示婚後財產之比例約為37.54%（計算式：2,185,06
    5÷5,820,103＝0.3754)，故請求以附表四即附表一編號2、5
    、6、30、31所示被繼承人婚後財產之37.54%分配予原告，
    作價清償原告對被繼承人之剩餘財產分配請求權，此分配方
    式為被告等人所不爭執，且依原告主張之上開分配方式，其
    實際獲償之價值為218萬4,867元（計算式：5,820,103x0.37
    54=2,184,867，小數點以下四捨五入），較其得受剩餘財產
    分配差額半數218萬5,035元為少，有利於其他繼承人，則原
    告主張以此方式取得其應受償之夫妻剩餘財產分配請求權，
    應屬有據。
四、遺產分配部分：
(一)按繼承人有數人時，在分割遺產前，各繼承人對於遺產全部
    為公同共有；繼承人得隨時請求分割遺產，但法律另有規定
    或契約另有訂定者，不在此限，民法第1151條及第1164條分
    別定有明文。次按共有物之分割，依共有人協議之方法行之
    。分割之方法不能協議決定，法院得因任何共有人之請求，
    命為下列之分配：一、以原物分配於各共有人。但各共有人
    均受原物之分配顯有困難者，得將原物分配於部分共有人。
    二、原物分配顯有困難時，得變賣共有物，以價金分配於各
    共有人；或以原物之一部分分配於各共有人，他部分變賣，
    以價金分配於各共有人。以原物為分配時，如共有人中有未
    受分配，或不能按其應有部分受分配者，得以金錢補償之。
    又公同共有物分割之方法，除法律另有規定外，應依關於共
    有物分割之規定，同法第 824條第1 項、第2 項、第3 項、
    第830 條第2 項亦有明文。再按共有物之分割方法，可由法
    院自由裁量，究以原物分割或變價分割為適當，法院應斟酌
    當事人意願、共有物之使用情形、經濟效用及全體共有人之
    利益等情形而為適當之分割，不受共有人所主張分割方法之
    拘束，最高法院51年台上字第1659號、68年台上字第3247號
    判例參照。
(二)原告主張其為被繼承人范振飄之配偶、被告3人之母，兩造
    之被繼承人范振飄於108年12月15日死亡，兩造均為其繼承
    人，應繼分各為4分之1，且被繼承人死亡時遺有如附表一所
    示遺產等情，業據提出繼承系統表、戶籍謄本、被繼承人范
    振飄之除戶謄本等件為憑（見本院卷一第15至21頁)，上情
    復為兩造所不爭執，堪信屬實。兩造就本件遺產如何分割，
    未達成協議，而本件遺產並無不能分割之情形，則原告以終
    止兩造間之公同共有關係，請求分割被繼承人之遺產，於法
    即屬有據。
(三)查兩造均已同意由原告先就附表一編號2、5、6、30、31所
    示財產取得37.54%，以滿足其對被繼承人之夫妻剩餘財產分
    配請求權，而被繼承人所遺其他財產，亦即附表一編號2、5
    、6、30、31所示財產之其餘62.46%、及附表一編號1、3、4
    、7至29所示財產，則由兩造按應繼分比例各4分之1分配（
    見本案卷二第7頁)，本院審酌兩造就遺產分割方式之意見、
    本件遺產之性質、經濟效用及全體共有人間之利益及公平等
    情，認以此方式分割被繼承人所遺財產，應屬公允。
五、綜上所述，原告以上述方式取得其得請求之夫妻剩餘財產差
    額分配價額，及兩造以上述方式分割被繼承人所遺財產之結
    果，就附表一編號2、5、6、30所示不動產及編號31所示存
    款，應由被告3人取得各40000之6246、原告取得40000分之2
    1262（夫妻剩餘財產分配部分為10000分之3754、加計繼承
    之40000分之6246），附表一編號1、3、4、7至29所示財產
    則由兩造各按應有部分4分之1比例取得，爰判決如主文第一
    項所示。
六、本件原告就分割遺產部分之起訴雖於法有據，然被告之應訴
    乃法律規定所不得不然，且本件分割結果，繼承人均蒙其利
    ，該部分訴訟費用之負擔自以參酌兩造本件實際取得財產價
    值之大致比例為分擔，較為公允，爰酌定裁判費之負擔如主
    文第二項所示。
七、本件判決之基礎已臻明確，兩造其餘之攻擊防禦方法及所提
    證據，核與判決無影響，無庸一一論列，併此敘明。
八、依家事事件法第51條，民事訴訟法第80條之1 、第85條第1
    項，判決如主文。
中　　華　　民　　國　　110 　年　　12　　月　　22　　日
                  家事法庭  法　官　林宗穎　  
以上正本係照原本作成。
如對本判決上訴，須於判決送達後20日之不變期間內，向本院提
出上訴狀（需附繕本）。如委任律師提起上訴者，應一併繳納上
訴審裁判費。
中　　華　　民　　國　　110 　年　　12　　月　　23　　日
                            書記官  嚴翠意　　　
附表一：被繼承人范振飄所遺財產及其分割方法
編號 遺產內容 分割方法 1 新竹縣○○鎮○○段000000地號土地（面積：8平方公尺；權利範圍：12分之3) 由兩造依附表二所示應繼分比例分割為分別共有 2 新竹縣○○鎮○○段0000地號土地（面積：136平方公尺；權利範圍：全部) 原告按40000分之21262；被告三人各按40000分之6246之比例分割為分別共有 3 新竹縣○○鎮○○段0000地號土地（面積：40平方公尺；權利範圍：12分之3) 由兩造依附表二所示應繼分比例分割為分別共有 4 新竹縣○○鎮○○段0000地號土地（面積：34平方公尺；權利範圍：36分之12) 同上 5 新竹縣○○鎮○○段0000地號土地(面積：523平方公尺；權利範圍：17分之5) 原告按40000分之21262；被告三人各按40000分之6246之比例分割為分別共有 6 新竹縣○○鎮○○段0000地號土地(面積：2909平方公尺；權利範圍：34分之5) 同上 7 新竹縣○○鎮○○段0000地號土地(面積：44平方公尺；權利範圍：20分之3) 由兩造依附表二所示應繼分比例分割為分別共有 8 新竹縣○○鎮○○段000地號土地(面積：528平方公尺；權利範圍：20分之1) 同上 9 新竹縣○○鎮○○段000地號土地(面積：282平方公尺；權利範圍：20分之1) 同上 10 新竹縣○○鎮○○段00地號土地(面積：120.17平方公尺；權利範圍：24分之6) 同上 11 新竹縣○○鎮○○段0000地號土地(面積：574.94平方公尺；權利範圍：全部) 同上 12 新竹縣○○鎮○○段00地號土地(面積：352.45平方公尺；權利範圍：3分之1) 同上 13 新竹縣○○鎮○○段00地號土地(面積：300.00平方公尺；權利範圍：17分之3) 同上 14 新竹縣○○鎮○○段00地號土地(面積：328.67平方公尺；權利範圍：3分之1) 同上 15 新竹縣○○鎮○○段00地號土地(面積：1086.23平方公尺；權利範圍：12分之1) 同上 16 新竹縣○○鎮○○段00地號土地(面積：15.90平方公尺；權利範圍：20分之1) 同上 17 新竹縣○○鎮○○段00地號土地(面積：187.53平方公尺；權利範圍：24分之6) 同上 18 新竹縣○○鎮○○段00地號土地(面積：7.40平方公尺；權利範圍：24分之6) 同上 19 新竹縣○○鎮○○段00地號土地(面積：48.32平方公尺；權利範圍：24分之6) 同上 20 新竹縣○○鎮○○段00地號土地(面積：187.91平方公尺；權利範圍：60分之9) 同上 21 新竹縣○○鎮○○段00地號土地(面積：3133.03平方公尺；權利範圍：60分之9) 同上 22 新竹縣○○鎮○○段00地號土地(面積：761平方公尺；權利範圍：20分之3) 同上 23 新竹縣○○鎮○○段00地號土地(面積：2748.90平方公尺；權利範圍：17分之3) 同上 24 新竹縣○○鎮○○段00地號土地(面積：167.22平方公尺；權利範圍：20分之3) 同上 25 新竹縣○○鎮○○段00地號土地(面積：624.87平方公尺；權利範圍：20分之3) 同上 26 新竹縣○○鎮○○段00地號土地(面積：6632.71平方公尺；權利範圍：20分之3) 同上 27 新竹縣○○鎮○○段00地號土地(面積：183.96平方公尺；權利範圍：24分之6) 同上 28 新竹縣○○鎮○鄉段000地號土地(面積：1621.36平方公尺；權利範圍：全部) 同上 29 新竹縣○○鎮○鄉段000地號土地(面積：267.94平方公尺；權利範圍：全部) 同上 30 新竹縣○○鎮○鄉里○○路0段000號房屋（未辦理保存登記建物：權利範圍：100000分之50000) 原告按40000分之21262；被告三人各按40000分之6246之比例分割為分別共有 31 竹東地區農會存款新臺幣15萬7,905元 原告按40000分之21262；被告三人各按40000分之6246之比例取得。各繼承人得自行向該金融機構領取。 總計 合計價值新臺幣12,971,701元  

附表二：應繼分比例
編號 繼承人 應繼分 1 范李查妹 四分之一 2 范綱煥 四分之一 3 范綱平 四分之一 4 范集蓮 四分之一 

附表三：原告婚後財產
編號 財產內容(價值：新臺幣) 1 竹東郵局存款172,150元（見本院卷一第92頁） 2 郵局定存1,000,000元（見本院卷一第93頁） 3 竹東地區農會存款277,882元（見本院卷一第95頁） 合計：1,450,032元  

附表四：被繼承人范振飄婚後財產
編號 財產內容(價值：新臺幣) 1 新竹縣○○鎮○○段0000地號土地（面積：136平方公尺；權利範圍：全部)，價值3,931,216元 2 新竹縣○○鎮○○段0000地號土地(面積：523平方公尺；權利範圍：17分之5)，價值615,294元 3 新竹縣○○鎮○○段0000地號土地(面積：2909平方公尺；權利範圍：34分之5)，價值855,588元 4 新竹縣○○鎮○鄉里○○路0段000號房屋（未辦理保存登記建物：權利範圍：100000分之50000)，價值260,100元 5 竹東地區農會存款157,905元 合計：5,820,103元